臺灣高雄地方法院刑事判決　　　　　　　99年度選訴字第14號
公　訴　人　臺灣高雄地方法院檢察署檢察官
被　　　告　郭素桃
選任辯護人　吳建勛律師
　　　　　　梁宗憲律師
　　　　　　陶德斌律師
被　　　告　郭昭添
選任辯護人　張賜龍律師
　　　　　　陳靜娟律師
被　　　告　蔡居文
選任辯護人　陳魁元律師
被　　　告　侯麗華
指定辯護人　本院公設辯護人蘇鴻吉
上列被告因違反公職人員選舉罷免法案件，經檢察官提起公訴（
99年度選偵字第97、136 、140 、260 、314 號），本院判決如
下：
  主  文
郭昭添共同犯公職人員選舉罷免法第九十九條第一項之交付賄賂
罪，處有期徒刑肆年陸月，褫奪公權肆年，扣案之雜記紙參張及
未扣案之賄賂新臺幣壹萬壹仟元，均沒收之。
蔡居文共同犯公職人員選舉罷免法第九十九條第一項之交付賄賂
罪，處有期徒刑貳年，褫奪公權肆年，扣案之雜記紙參張及未扣
案之賄賂新臺幣壹萬壹仟元，均沒收之。
侯麗華共同犯公職人員選舉罷免法第九十九條第一項之交付賄賂
罪，處有期徒刑壹年陸月，緩刑貳年，褫奪公權貳年，扣案之雜
記紙參張及未扣案之賄賂新臺幣壹萬壹仟元，均沒收之。
郭素桃無罪。
   事  實
一、郭昭添與參選99年度高雄縣市合併後第一屆鳳山區市議員選
    舉之侯選人郭素桃係夫妻關係，郭昭添為使郭素桃( 郭素桃
    部分另為無罪判決，理由詳如後述) 順利當選，竟與蔡居文
    、侯麗華等人共同基於向有投票權人交付賄賂而約其投票權
    為一定行使之犯意聯絡，先由郭昭添於民國99年10月底某日
    ，以電話邀約蔡居文，約妥當日晚間晚飯後某時許，在高雄
    市鳳山區○○○路與該路579巷口附近路邊，將新臺幣(下同
    ) 現金25,000元（均為仟元鈔票）交付給蔡居文，責由蔡居
    文以每票 500元之代價，向於合併後高雄市市議員選舉中具
    有投票權之人交付賄選金錢，並約渠等於投票日時投票支持
    具有市議員候選人資格之郭素桃。蔡居文收取上開現金後，
    旋即於99年10  月底某日，在其位於高雄市鳳山區○○○路
    579巷15之1號7樓住處內，將該25,000元現金交予擔任高雄
    市鳳山區中榮里17鄰鄰長職務，且熟悉該鄰居民戶口及投票
    權情況之侯麗華，再由侯麗華於附表一編號 1至10所示時、
    地，依每票 500元乘以各戶籍之總投票人口數，各交付附表
    一編號1至10之金額予有投票權之人(包含其家人) ，並約其
    於99年11月27日投票支持高雄市(縣市合併後)鳳山區市議員
    候選人郭素桃，侯麗華並因平日受高雄市鳳山區中榮里里長
    郭政吉之提攜，擔任鄰長一職，而藉機依自己個人支持傾向
    ，另要求附表一編號5、6、7、9所載受賄選民於上述投票日
    一併投票支持高雄市（縣市合併後）鳳山區中榮里里長候選
    人郭政吉(此部分不成立犯罪，理由詳如後述)。嗣經法務部
    調查局高雄縣調查站人員等循線追查，並分別於受賄選民陳
    美月、鐘郭麗珠、葉素雲、呂淑珍、王陳秀雲家中共扣得收
    受之賄款7000元，並在被告侯麗華住處扣得其計算高雄市鳳
    山區○○○路 581巷17、19號樓層有投票權居民票數之雜記
    紙3張，另在郭素桃競選總部扣得名冊8本、記事本 1本、存
    摺3 本、錄音帶1捲、現金10萬元等物，而悉上情。
二、案經法務部調查局高雄縣調查站暨高雄市政府警察局移送臺
    灣高雄地方法院檢察署檢察官偵查起訴。
    理  由
壹、證據能力部分：
一、按被告以外之人於審判外之言詞或書面陳述，除法律有規定
    者外，不得作為證據；被告以外之人於偵查中向檢察官所為
    之陳述，除顯有不可信之情況者外，得為證據；被告以外之
    人於檢察事務官、司法警察官或司法警察調查中所為之陳述
    ，與審判中不符時，其先前之陳述具有較可信之特別情況，
    且為證明犯罪事實存否所必要者，得為證據，刑事訴訟法第
    159條第1項、第159條之1第2項、第 159條之2分別定有明文
    。再按現行法之檢察官仍有訊問被告、證人及鑑定人之權限
    ，其應踐行之程序又多有保障被告或被害人之規定，證人、
    鑑定人於偵查中亦均須具結，就刑事訴訟而言，其司法屬性
    甚高；而檢察官於偵查程序取得之供述證據，其過程復尚能
    遵守法令之規定，是其訊問時之外部情況，積極上具有某程
    度之可信性，除消極上顯有不可信之情況者外，均得為證據
    。故主張其為不可信積極存在之一方，自應就此欠缺可信性
    外部保障之情形負舉證責任；而所謂「顯有不可信」之情況
    ，係指其不可信之情形，甚為顯著瞭然者，固非以絕對不須
    經過調查程序為條件，然須從卷證本身，綜合訊問時之外部
    情況，為形式上之觀察或調查，即可發現，無待進一步為實
    質調查之情形而言(最高法院98年度台上字第 2904號、96年
    度台上字第5684號判決意旨參照)。
二、被告郭素桃及被告郭昭添之辯護人主張證人即共同被告蔡居
    文調查及偵查中所為陳述以及證人鄭明慶調查及偵查中所為
    陳述，均屬審判外之陳述，均無證據能力，又被告郭素桃之
    辯護人另主張起訴書證據清單編號8 中本屆高雄市市議員選
    舉相關新聞剪報資料，同屬被告以外之人審判外陳述，亦無
    證據能力等語。
  (一)經查，證人鄭明慶於調查及偵查程序中所為陳述，均明確指
    稱被告蔡居文及郭昭添曾要求其為郭素桃向選民買票行賄，
    然其於本院審理中復改稱被告蔡居文及郭昭添未曾要求其為
    市議員候選人郭素桃買票行賄，僅請求伊幫忙拉票等語，其
    於本院審理中證述內容與調查及偵查程序中所述內容有所歧
    異，本院審酌證人鄭明慶調查筆錄係經承辦人員依法告知權
    利後所為，調查筆錄之記載亦採取一問一答之方式，且證人
    鄭明慶於本院審理中到庭作證時，未曾反映該調查筆錄係遭
    受不正方法訊問或非出於其自由意志為陳述，足見該筆錄之
    記載均係出自證人自由意識下所陳述，承辦人員並未以不當
    或強暴之方法向其取供，復於詢問完畢後經其親閱無訛後始
    簽名，此有調查筆錄在卷可憑( 見臺灣高雄地方法院檢察署
    99年度選偵字第97號卷【下稱選偵一卷】第1 至4 頁) ，堪
    認調查員製作上開證人之調查筆錄時，均已依法定程序為之
    ，並無違法取供情事，該證人陳述之信用性已受保障。再徵
    諸上開證人於警詢時之陳述較接近案發時點，且其陳述當時
    未直接面對被告，衡情較無受到人情壓力及串供之可能，其
    證言因未受污染，憑信性甚高，反之，其於本院審理中當庭
    面對被告郭昭添與蔡居文2 人，其等3 人復均彼此認識並有
    所交情，其陳述當較可能因被告郭昭添、蔡居文2 人在場而
    有所顧忌與保留，經衡酌筆錄製作之情形及現場客觀環境等
    一切情狀，應認證人鄭明慶先前於調查程序中陳述與審判中
    不符部分，具有較可信之特別情況，且與本案待證事實間具
    有相當之關聯性及必要性，揆諸前揭條文及判決要旨，應認
    證人鄭明慶於調查中所述與審判中陳述內容不符部分，具有
    證據能力。
  (二)又證人即共同被告蔡居文於99年11月22日調查筆錄中證稱被
    告郭昭添有交付25,000元給伊，供其為候選人郭素桃向選民
    賄選買票之用，然於本院交互詰問過程中，則否認上情；經
    查，證人即共同被告蔡居文調查筆錄係經承辦人員依法告知
    權利後所為，調查筆錄之記載亦採取一問一答之方式，復於
    詢問完畢後經其親閱無訛後始簽名，此有調查筆錄在卷可憑
     (見選偵一卷第64至65頁) ，堪認調查員製作上開證人之調
    查筆錄時，均已依法定程序為之，並無違法取供情事，堪認
    其於調查中所為之陳述，皆係出於自由意志所為，證人蔡居
    文陳述之信用性已受保障。雖證人蔡居文陳稱調查站的人有
    對伊大小聲，叫伊要老實講，否則要傳喚伊太太來，伊擔心
    伊太太也被關，所以才順著調查員的話講云云；惟查，證人
    蔡居文之妻劉淑芬早於99年11月15日即以證人身分並由律師
    陪同至調查站製作調查筆錄，以及前往高雄地方法院檢察署
    接受訊問，最後以2萬元交保，有該日調查及偵訊筆錄各1份
    在卷可憑(見選偵一卷第13至16頁、第18至19頁)，足見其妻
    子涉案程度不深，亦無羈押之必要，且羈押與否乃檢察官依
    職權向法院聲請，再由法官審酌有無羈押之原因及必要，而
    予以決定是否羈押，斷非由調查員即可自行決定，故證人蔡
    居文應無僅因調查員告知會調伊的太太來，就因此感到害怕
    致無法自由陳述之可能；再者，證人蔡居文於99年11月22日
    製作調查筆錄時，其選任之辯護人郭季榮律師全程在場陪同
    ，有該日調查筆錄1份在卷可佐(見選偵一卷第64至65頁) ，
    且據證人即當日製作調查筆錄之調查員黃益樹到庭證述屬實
    (見本院選訴卷第210頁) ，若調查員果以任何強暴、脅迫、
    利誘等非法手段迫使證人蔡居文為違反其自由意志之陳述，
    辯護人當會立即異議，而無任由調查員非法取證之可能；況
    查，若證人僅因調查員告知將傳喚其太太來，就因此感到害
    怕而為非出於自由意志之陳述，則其理應於妻子到場時，因
    迫於壓力而繼續為與99年11月22日所稱被告郭昭添有交付現
    金25,000元給伊的相同證述，然其於99年12月2日製作調查
    筆錄時，自稱伊太太有到現場(見本院選訴卷第211頁) ，卻
    反而為與99年11月22日相反之陳述，證稱被告郭昭添並未交
    付賄款給伊。顯見證人蔡居文陳稱伊於99年11月22日於調查
    站所作之筆錄有受到不當外力之干擾，因而其陳述非出於任
    意性云云，顯屬虛構。另查諸證人蔡居文於調查中證稱被告
    郭昭添交付25,000元之時間、地點均能特定，且其於本院審
    理中自述對被告郭昭添、郭素桃夫婦只有感恩，沒有結仇，
    不會陷害他們等語(見本院選訴卷第165頁) ，則證人蔡居文
    與被告郭昭添、郭素桃雙方間情誼交情甚深，倘非確有交付
    賄款之事，證人蔡居文豈有故意為誣指被告郭昭添交付賄款
    之不實供述之理，足見其明確指證被告郭昭添交付賄款給伊
    之證詞可信度極高；反觀其於本院審理中證稱其係自己向老
    闆預借工資為被告郭素桃買票之證詞，與其調查、偵查中所
    述均有多處前後矛盾不符之處(詳如下列實體理由欄一、(六)
    2.所述)，且參諸其一再陳稱欠被告郭昭添人情等語(見警卷
    第8至10頁，選偵一卷第43至44頁、第59至60頁，本院卷第1
    65頁) ，衡情其極有可能因人情壓力，而於審理中有迴護被
    告郭昭添之虞，經本院審酌上述一切情狀，應認證人蔡居文
    於調查程序中陳述與審判中不符部分，具有較可信之特別情
    況，且與本案待證事實間具有相當之關聯性及必要性，揆諸
    前揭條文及判決要旨，應認證人蔡居文該部分之證詞，具有
    證據能力。
  (三)又查，證人蔡居文及鄭明慶於檢察官面前具結所為之證述，
    查無積極證據顯示檢察官在偵查時有不法取供之情形，又綜
    合其做成證述之各項外部情狀，亦無何證據顯示該證述有顯
    不可信之情況，又該證人2 人均於本院審理中到庭具結並行
    交互詰問程序，業已賦予被告對質詰問權，依上揭說明，應
    認證人蔡居文與鄭明慶於偵查中所為證述，均具有證據能力
    。
  (四)末查，起訴書證據清單編號8 所列本屆高雄市市議員選舉相
    關新聞剪報資料1 份，係被告以外之人於審判外作成之陳述
    ，且核無刑事訴訟法所規定傳聞法則例外之情況，應認無證
    據能力。
三、再按除法律另有規定外，實施刑事訴訟程序之公務員因違背
    法定程序取得之證據，其有無證據能力之認定，應審酌人權
    保障及公共利益之均衡維護；被告以外之人於審判外之陳述
    ，雖不符合同法第159 條之1 至第159 條之4 之規定，但經
    當事人於審判程序同意作為證據，法院審酌該言詞陳述或書
    面陳述作成時之情況，認為適當者，亦得為證據；當事人、
    代理人或辯護人於法院調查證據時，知有第159 條第1 項不
    得為證據之情形，而未於言詞辯論終結前聲明異議者，視為
    有前項之同意，刑事訴訟法第158 條之4 、第159 條之5 分
    別定有明文。本判決下列所引用之其餘各項供述證據，當事
    人均不爭執各該證據之證據能力，且迄本院言詞辯論終結前
    亦均未就該等證據之證據能力聲明異議，本院審酌此等證據
    資料取得及製作時之情況，尚無違法不當及證明力明顯過低
    之瑕疵，以之作為證據應屬適當；另本判決後述所引之各項
    非供述證據，無證據證明係實施刑事訴訟程序之公務員以不
    法方式所取得，且亦無證據證明係非真實，復均與本件待證
    事實具有關聯性，是依刑事訴訟法第158 條之4 之反面解釋
    ，當有證據能力；又前開各項供述與非供述證據，復經本院
    於審理期日中合法調查，自均得為本案證據使用，同先敘明
    。
貳、實體部分：
一、認定犯罪事實所憑證據及理由：
  (一)訊據被告侯麗華就上開投票行賄犯行供承不諱；被告蔡居文
    亦坦承曾於上述時地交付現金25,000元予被告侯麗華，並委
    由被告侯麗華向附表一編號1 至10所示之人行賄，約渠等投
    票支持市議員候選人郭素桃等情不諱；被告郭昭添則矢口否
    認有何投票行賄犯行，辯稱：伊從來沒有買票，被告蔡居文
    曾包紅包給伊，伊將該紅包退回給被告蔡居文云云；被告郭
    昭添之辯護人則以本案認定被告郭昭添犯罪之證據，僅有被
    告蔡居文99年11月22日調查局筆錄及偵查中之證述，以及證
    人鄭明慶調查局及偵查中之證述，然其等2 人證述內容前後
    不一，被告蔡居文於99年11月22日所為證述內容顯非出於自
    由意志，且證人鄭明慶之調查筆錄「你幫我處理一下」後面
    括弧「意指向選民買票」，為何用括弧來處理語意問題，容
    有疑問等語置辯。
  (二)經查，被告郭素桃係參選99年度高雄縣市合併後第一屆鳳山
    區市議員選舉之侯選人，附表一編號1 至10之受賄者均屬於
    該屆市議員選舉中具有投票權之人，被告蔡居文於99年10月
    底某日，在其位於高雄市鳳山區○○○路 579巷15之1號7樓
    住處內，將25,000元現金交予被告侯麗華，再由被告侯麗華
    於附表編號1至10所示時、地，依每票500元乘以各戶籍之總
    投票人口數，各交付附表編號 1至10之金額予有投票權之人
    等情，業據被告蔡居文與侯麗華供承在卷(見警卷第 1至6頁
    、第 8至15頁、選偵一卷第31至33頁、第43至44頁、第59至
    60頁、第64至65頁、第67至68頁、第75至78頁，本院99年度
    聲羈字第1037號卷第10頁，本院訴字卷第20至22頁、第75至
    79頁)，且有證人即附表一編號1至10所示受賄者陳美月等人
    於調查及偵訊中所述證詞在卷可憑(見警卷第 18頁、第21至
    25頁、第31至35頁、第42至45頁、第48至53頁、第59至62頁
    、第64至67頁、第75至79頁、第82至85頁、第92  至98頁，
    臺灣高雄地方法院檢察署 99年度選他字第374號卷【下稱選
    他一卷】第59至61頁、第88至90頁、第113至11  4頁、第99
    至100頁、第 120至121頁、第129至130頁、第71至72頁、第
    59至61頁) ，此外，復有高雄市政府警察局刑事警察大隊99
    年11月15日對陳美月、鐘郭麗珠、葉素雲、呂淑珍、王陳秀
    雲等人搜索扣押筆錄及扣押物品目錄表、法務部調查局高雄
    縣調查站扣押物憑證黏單、扣案之已交付選民賄款共7000元
    及被告侯麗華製作之計算 17、19號樓層票數雜記紙3張等物
    在卷可佐(見警卷第27至29頁、第37至39頁、第69 至71頁、
    第87至91頁，他一卷第54至55頁，選偵一卷第26至29頁，本
    院選訴字卷第41至42頁)，是上開事實，洵堪認定屬實。
  (三)又查，被告侯麗華於交付賄款予附表一所示有投票權之人時
    ，均請求其支持市議員候選人郭素桃一情，業據被告侯麗華
    自承無誤( 見警卷第1 至6 頁，選偵一卷第31至33頁，本院
    選訴字卷第75至76頁) ，且與附表一編號1 至3 、編號5 、
    編號9 所示之受賄選民證述情節相符( 見警卷第18頁、第21
    至25頁、第42至45頁、第64至67頁、第92至98頁，選他一卷
    第59至61頁、第88至90頁、第120 至121 頁) ，並有被告侯
    麗華製作之計算17、19號樓層票數雜記3 張在卷可佐( 見選
    偵一卷第 26至29頁) ，此情足堪認定。雖其中附表一編號6
    、7 、10之選民證稱被告侯麗華並未指明應支持哪位市議員
    候選人，而附表一編號4 之選民呂淑珍證稱：被告侯麗華要
    伊投票給14號等語( 見警卷第82至85頁，選他一卷第71至72
    頁) ，另附表一編號8 之選民張玉珍則證稱：被告侯麗華交
    付2000元現金給伊，同時並說市議員選舉也要拜託伊，伊問
    侯麗華市議員要支持幾號，她說改天再說，後來隔天傍晚伊
    下樓倒垃圾時，侯麗華對伊說市議員選舉要拜託伊，並從他
    家信箱拿出一張2 號徐榮延的宣傳單給伊等語( 見警卷第48
    至53頁，選他一卷第113 至114 頁) 。然查，被告侯麗華於
    本院審理中供稱：呂淑珍後來有跟伊說檢調單位調她去，她
    很氣陳粹鑾，所以才故意說伊要他支持14號陳粹鑾等語( 見
    本院選訴卷第194 頁) ；又稱伊在拿錢給張玉珍時已經有跟
    她說請她幫忙郭素桃，隔天伊只是從里長家離開時剛好遇到
    張玉珍，就順手分給她市議員2 號候選人的傳單，伊在前一
    天拿錢時已經有跟張玉珍說請她幫忙支持郭素桃等語( 見本
    院選訴卷第196頁)；而被告侯麗華既係里長郭政吉指派其擔
    任鄰長一職，則其向選民行賄買票之時，難免亦會一併提及
    請選民支持里長候選人郭政吉，且選民亦有可能同時或先後
    接受不同之人拜票請託，因而有搞混、記憶不清或理解錯誤
    等情形，以致選民誤以為被告侯麗華僅要求其支持里長候選
    人郭政吉，甚或要求其支持其他市議員候選人之可能；再徵
    諸被告侯麗華自稱僅收受被告蔡居文所交付之金錢25,000元
    ，且其交付賄款予附表一所示選民之金錢來源均係被告蔡居
    文所交付之前開款項等語(見本院選訴卷第 76頁、第198頁)
    ，且被告侯麗華將其所行賄之對象、金額等均記載於扣案之
    計算17、19號樓層票數雜記上，衡諸常情，若非同一資金來
    源且係為同一候選人買票賄選，應無記載於同一份便條紙上
    之理，故被告侯麗華供稱其僅為被告郭素桃買票，並向行賄
    之選民要求支持郭素桃等語，應屬可採，上開證人所述與被
    告侯麗華供述不符部分，自應以被告侯麗華所述較為可信。
    故被告侯麗華確有交付賄賂予附表一編號 1至10所示選民，
    並要求其支持高雄市議員候選人郭素桃之情，即告明確。
  (四)再查，據證人即共同被告蔡居文於99年11月22日調查筆錄中
    證稱：「我現在願意坦承說實話，前開賄選買票的金錢是郭
    素桃的先生郭昭添親自拿給我的，都是仟元紙鈔，郭昭添是
    在99年10月底某天( 時間已忘記) 晚間在鳳山市中崙國宅中
    崙二路路邊親自拿給我，要我幫忙處理郭素桃買票的金錢，
    在我印象中郭昭添當時以他的手機（號碼我記不住）先打我
    的手機給我，約我在中崙國宅中崙二路路邊，親自拿25,000
    元現金給我，要我幫忙處理郭素桃買票的金錢，該筆金錢都
    是仟元券紙鈔，我先去找侯麗華，但沒有找到他，我就打他
    的手機（記不住號碼），請她過來我家拿現金」等語( 見選
    偵一卷第65頁) ，其後復於當日偵訊中具結證稱：「在調查
    局所述皆實在。賄選買票的錢是市議員候選人郭素桃的先生
    郭昭添親自拿給我的，時間約99年10月底某日吃晚餐後，詳
    細時間我忘記了，是郭昭添親自打電話給我，叫我到我住處
    樓下的路邊，電話中他並沒有講說是什麼事，我到路邊後郭
    昭添直接拿一疊仟元鈔給我，鈔票並沒有包裝，我與郭昭添
    並沒有當場點交，郭昭添於交付給我金錢時，跟我說要我幫
    郭素桃處理50票，我回家之後才點鈔，共25,000元。」等語
     (見選偵一卷第68頁) ，參諸被告蔡居文所持用之00000000
    00號行動電話，在99年10月30日上午10時36分許，與被告郭
    昭添持用之0000000000號行動電話有通話紀錄( 見臺灣高雄
    地方法院檢察署99年度偵字第140 號卷【下稱選偵二卷】第
    84頁及附表二) ，核與證人即共同被告蔡居文證述交付金錢
    之時間大致相符，此外，並有蔡居文指認交付賄款地點照片
    4張在卷可佐(見選偵一卷第79至80頁) ，足見證人蔡居文上
    開所言非虛；再按諸證人鄭明慶於99年11月15日調查中證稱
    ：「我跟蔡居文有認識，蔡居文的確約於兩星期前某日下午
    ，他在我家附近遇到我，要我幫他處理一下郭素桃部分，我
    表示這次選舉我完全不介入賄選買票，我要他不要再找我。
    當時蔡居文有表示郭昭添要我再幫忙他。郭昭添於 1個月前
    曾撥打電話要我去他鳳山市○○○路 180號之住家兼競選總
    部，過數天之某日下午（詳細日期忘了）我有與他會面，他
    表示中榮里那裡要我處理一下，我不想為郭素桃買票，所以
    我說不需要，因為我用隨便喊一下的方式，也可以幫郭素桃
    拉到4、50張，請郭昭添找別人處理，我就離開他家了。」(
    見選偵一卷第1至4頁) 以及於同日偵查中具結證稱：「大約
    兩週前某日下午在我家附近遇到蔡居文，蔡居文跟我說這次
    選舉幫忙郭素桃，我跟她說這次選舉我完全不介入賄選買票
    ，如果要口頭拉票可以，蔡居文回說如果不行就算了。郭昭
    添有要求我對選民為投票行賄，大約 1個月前郭昭添打電話
    給我，要我去他鳳山市○○○路的競選總部，幾天後的下午
    ，我有與他見面，他票是中榮里那邊要我幫忙賄選一下，我
    回答他不需要，我用喊的就可以拉到票了。 」等語(見選偵
    一卷第7至8頁)，經查，證人鄭明慶曾經擔任中崙國宅第3標
    社區管委會總幹事，且協助中榮里里長候選人郭政雄競選事
    務(見選偵一卷第1至4頁)，衡情其人面較廣，也熟悉社區居
    民生態，故而其聲稱「用喊的就可以拉到票了」等語，自非
    虛構，再者，證人鄭明慶既與被告蔡居文同為中崙社區居民
    ，平日多有見面互動機會，自無任意誣指被告蔡居文之可能
    ，而其與被告郭昭添素無怨隙，且既知買票行賄乃違法之事
    ，而拒絕介入，當不至於在檢調人員訊(詢)問之時，恣意為
    不實之犯罪指控；顯見被告郭昭添及蔡居文均曾經要求證人
    鄭明慶為被告郭素桃賄選買票，然遭證人鄭明慶拒絕，益見
    被告郭昭添於99年10月底某日交付金錢給被告蔡居文，委由
    被告蔡居文持該金錢對選民行賄，並約其支持市議員候選人
    郭素桃等情，信而有徵。
  (五)證人鄭明慶雖於本院審理中否認被告郭昭添及蔡居文有請伊
    幫忙郭素桃買票，而係請伊幫忙拉票等語( 見本院選訴卷第
    171 至177頁)；惟查，證人鄭明慶業於調查筆錄及偵訊筆錄
    中受訊(詢)問人欄處簽名無誤，衡其為具有通常智識經驗之
    人，亦非不認識字，應係看過筆錄確認無誤之後才會簽名，
    且證人鄭明慶亦未曾表達其在調查及偵訊中曾遭受何不法手
    段，以致其無法自由陳述之情況，從而，堪認其調查及偵訊
    筆錄指證被告郭昭添與蔡居文曾拜託其為被告郭素桃買票之
    證詞均為真實可信；況證人鄭明慶審理中之證詞亦與被告蔡
    居文供稱其有要求鄭明慶幫郭素桃買票之語不符(見警卷第8
    至15頁) ，且證人鄭明慶於本院審理中先證稱被告郭昭添與
    蔡居文均無要求其幫郭素桃買票行賄，伊有答應被告郭昭添
    口頭幫郭素桃拉票，然對被告蔡居文表示這次選舉他都不理
    等語(見本院選訴卷第176頁) ，經檢察官質疑其為何對被告
    郭昭添與蔡居文所言內容不同時，復改稱被告蔡居文當時有
    要伊幫忙買票的意思等語(見本院選訴卷第177頁) ，該證人
    審理中之證詞前後不一，其可信性堪值懷疑；況且，若真如
    證人鄭明慶所言，被告郭昭添及蔡居文僅係要求其幫忙拉票
    ，且其業已同意被告郭昭添以口頭幫忙郭素桃拉票，則為何
    又要答覆郭昭添「不需要，我用喊的就可以拉到票了」等語
    ( 見選偵一卷第7至8頁) ，顯見被告郭昭添及蔡居文應非僅
    要求其幫忙拉票，而係要求證人鄭明慶向選民買票賄選，故
    而證人鄭明慶才會加以回絕，並稱「我用喊的就可以拉到票
    了」，是證人鄭明慶於本院中所言，顯係迴護被告之詞，不
    足採信。
  (六)被告郭昭添雖以前揭情詞置辯，證人即共同被告蔡居文雖於
    偵查及本院審理中復翻異前詞，證稱伊於99年10月底某天前
    往郭素桃競選總部包1 萬元的紅包，作為祝賀郭素桃選大高
    雄市議員的賀禮，後來被告郭昭添在99年10月底某日在高雄
    市鳳山區中崙國宅中崙二路路邊，將該1 萬元退還給伊，伊
    因欠郭素桃人情，所以就將該1 萬連同其向老闆預借的工資
    從中抽取15,000元，總共25,000元交給被告侯麗華，請侯麗
    華幫忙郭素桃買票等語( 見選偵一卷第75至78頁，本院選訴
    卷第148 至170 頁) ，然查：
  1.被告郭昭添先於99年11月22日調查筆錄中供稱：伊認識蔡居
    文，蔡居文曾經拜託伊處理他小孩惹事的事情，伊與蔡居文
    是朋友關係，與蔡居文沒有金錢往來及私人恩怨，伊最近沒
    有跟蔡居文聯絡，也沒有在99年10月底某日約蔡居文在鳳山
    市中崙國宅中崙二路附近見面，也沒有交付現金25,000元云
    云( 見選偵二卷第9 至12頁) ，而於99年11月23日訊問程序
    中亦供稱：伊與蔡居文絕對沒有金錢上的往來( 見選偵二卷
    第22、23頁) ，且至99年12月1 日調查程序中仍供稱：伊沒
    有在本次高雄市議員選舉期間私下以電話聯絡被告蔡居文，
    伊都是在公共場合與蔡居文會晤，伊不知道中崙二路在哪裡
    云云( 見選偵二卷第61至64頁) ；然而，被告郭昭添卻於99
    年12月15日偵訊中突然矢口改稱：蔡居文曾經有因為請託伊
    幫忙處理事項，而包紅包過，過去伊家有選舉，蔡居文都會
    幫忙，也曾經包紅包給伊，但伊都退還云云( 見選偵二卷第
    81、82頁) ，且於本院100 年1 月19日準備程序時，亦為相
    同之供述(見本院選訴卷第66頁)。經查，被告郭昭添於99年
    9 、10、11月間曾以其持用之0000000000號行動電話以及室
    內電話00-0000000與被告蔡居文所持用之0000000000號行動
    電話有多次通聯記錄，有通聯紀錄3份在卷可稽(詳見附表二
    通聯紀錄清單) ，此與被告郭昭添供稱其未在選舉期間私下
    以電話聯絡被告蔡居文之詞顯然不合，且若被告郭昭添與被
    告蔡居文於99年10月底碰面僅係單純退還紅包，大可於偵訊
    之初即坦白承認，當無刻意迴避隱匿，與被告蔡居文切割之
    必要，足見被告郭昭添應係為圖脫罪卸責，始於甫遭訊問之
    初、且尚未及與被告蔡居文勾串供詞之時，而為如此之供述
    。
  2.且按被告蔡居文於99年11月15日調查筆錄中稱：伊欠郭素桃
    人情，所以從領得的工資3 萬元中，拿出25,000元交給侯麗
    華，請侯麗華代為幫郭素桃買票( 見警卷第12至13頁) ，又
    於同日偵查中稱：郭素桃競選總部成立伊包了1 萬元禮金給
    她，但她不收，所以伊就決定自己為她買票( 見選偵一卷第
    43至44頁) ；嗣於99年12月2 日調查中又改稱：99年10月某
    天傍晚，伊親自至郭素桃競選總部包了1 萬元現金的紅包給
    郭昭添，後於99年10月底某天晚間，郭昭添約伊在鳳山市中
    崙國宅中崙二路路邊，拿1 萬元還伊，約隔幾天後，伊交給
    侯麗華25,000元，其中1 萬元是郭昭添退還的紅包款，其餘
    15,000元是伊從99年10月中旬向其綽號「龍仔」之老闆預支
    油漆工錢2 萬元中抽出 15,000元，再加上前述的紅包錢1萬
    元，總共交給侯麗華25,000元等語(見選偵一卷第75至78 頁
    ) ；查證人即共同被告蔡居文就交付給被告侯麗華之金錢來
    源以及究竟預支多少工錢等事項，歷次陳述迭有不同，且直
    至99年12月2日於調查站接受詢問時，才提及有包紅包1  萬
    元給被告郭昭添，且被告郭昭添退還紅包一事；又依同案被
    告郭素桃供述，候選人依規定須開設政治獻金之專戶，該專
    戶會印在名片上(見本院選訴卷第217頁) ，則若被告蔡居文
    有意捐獻，應可直接將款項匯入該帳戶內，故被告蔡居文此
    部分之證詞前後矛盾，違反常理，殊難盡信；此外，證人蔡
    居文之證詞復與被告郭昭添先前陳稱伊與蔡居文完全沒有金
    錢往來、也未聯絡、伊沒有在99年10月底某日約蔡居文在鳳
    山市中崙國宅中崙二路附近見面、也沒有交付現金25,000元
    、伊不知道中崙二路在哪裡等語相互扞格，反觀其於99年11
    月22日之調查筆錄及偵訊筆錄所述被告郭昭添交付金錢給伊
    之事實，前後一致，且與通聯紀錄核對大致相符，自應以其
    99  年11月22日之該等證述內容較為可信；再觀諸被告郭昭
    添亦遲至99年12月15日偵訊中始改稱被告蔡居文有包紅包給
    伊，但伊有退還等情，核其供述時間恰好在證人蔡居文於99
    年12月2日改稱伊有包紅包1萬元給郭昭添而遭退還之後，其
    兩者之時間點相距非遠，且 2人先前極為歧異之供述又恰好
    於本次歸於一致，顯可推知其等 2人當係因查悉其通聯已遭
    檢調掌握，被告郭昭添無法再空言辯稱伊與蔡居文無任何聯
    絡接觸，為統一彼此口徑，始於事後更異其詞。從而，被告
    郭昭添之辯詞顯係事後卸責狡飾之詞，無足採信。
  3.證人即共同被告蔡居文雖稱因郭素桃、郭昭添對其有恩情，
    故而伊自願拿錢出來替郭素桃買票。惟查，被告蔡居文於調
    查中供稱：伊每月平均薪資約4 萬元，加上伊太太在診所打
    工之工資，每月家庭收入約47,800元，伊有一子一女，均尚
    在就學中，每月扣除家庭支出後幾乎都沒有存款等語( 見警
    卷第14頁) ，足認其家庭經濟狀況並非寬裕，扣除每月家庭
    開支後，衡情並無閒錢得以拿出來為被告郭素桃買票；且縱
    若被告蔡居文確實基於欠被告郭昭添及郭素桃人情之因素，
    而願意個人無條件拿出其積蓄為被告郭素桃買票，然其自稱
    與被告侯麗華只是社區認識的關係，且不知道被告侯麗華與
    被告郭昭添、郭素桃有何關係( 見警卷第13頁，本院選訴卷
    第165 頁) ，卻仍將欲買票行賄之金錢交由被告侯麗華代為
    發放，無疑增加被查獲以及該款項遭私吞之風險，顯見證人
    蔡居文所言不實，該款項實應係被告郭昭添交予被告蔡居文
    ，作為向選民買票行賄之用，甚為顯然。
  4.另查，證人即被告蔡居文之老闆謝德隆雖於本院證稱：被告
    蔡居文於99年10月曾預支2 次工資，第一次在月初，第二次
    在月中，第二次借了2 萬元等語( 見本院選訴卷第185 至18
    6 頁) ，然其對於其他月份被告蔡居文有無向其預支、預支
    多少金額，均表示要看簿子才知道，則其為何獨對於被告蔡
    居文10月份預支情形記憶如此深刻，已違常情；再者，證人
    謝德隆證稱：被告蔡居文一日之工資扣除便當錢為2000元，
    一星期正常工作日是 5天，星期六、日休息，必須已經工作
    之日數才能預支工資，通常當月已經工作約10天才會開口跟
    伊借錢，蔡居文9月也有預支過好幾次，且9月的工資尚未結
    清等語(見本院選訴卷第183至188頁)；依證人謝德隆之證述
    ，被告蔡居文一日之工資既為2000元，其至少應作滿10日始
    可向其老闆預借工資，經扣除星期六、日後，其預支工資之
    時間應在 10月中旬，方屬合理，且被告蔡居文於9月份亦有
    預支工資，復尚未結清，實無可能於10月初即再向其老闆預
    借工資，故證人謝德隆所言，不值採信。
  5.再查，證人即共同被告侯麗華證稱：被告蔡居文打電話請伊
    去他家，他說這次市議員幫忙郭素桃，問伊有多少票，伊說
    大概50票，他就拿25,000元給伊，請伊幫忙郭素桃等語( 見
    警卷第2 至3 頁，選偵一卷第32頁，本院選訴卷第233 至23
    4 頁) ，另揆諸證人侯麗華證稱蔡居文離開座位去拿錢，後
    來交給伊的紙鈔沒有包裝，且是有用過的紙鈔等語( 見本院
    選訴卷第234 頁) ，以及證人及共同被告蔡居文前揭「被告
    郭昭添交給伊的現金均為千元大鈔」之證詞，可推知被告郭
    昭添交付金錢給被告蔡居文時，僅概括估算得以行賄之票數
    ，且所交付者均為千元大鈔，嗣被告蔡居文詢問被告侯麗華
    可代買多少票之後，始確定該區買票之票數，進而取出等值
    之金錢交給被告侯麗華用以行賄，此亦與一般買票之情節相
    符；至被告蔡居文雖於偵查中證稱：郭昭添拿錢給伊時，要
    求伊幫郭素桃處理50票等語(見選偵一卷第68頁)，然此顯係
    因檢調單位當時僅查獲被告侯麗華以25,000元買50票行賄之
    事實，故而被告蔡居文乃為此等供述，是尚難僅因被告蔡居
    文陳稱被告郭昭添於交付賄款時即指定幫郭素桃處理50票等
    語，逕認被告郭昭添與其並無投票行賄之行為分擔及犯意聯
    絡。
  6.被告郭昭添之辯護人雖以「證人即共同被告蔡居文99年11月
    22日之證詞並非出於自由意志，且本案僅有證人蔡居文及鄭
    明慶之證述為論罪之證據」等語置辯。惟查，證人蔡居文於
    99 年11 月22日調查筆錄後段以及當日偵訊筆錄證述內容均
    相符合且無何違反論理經驗法則之處，反觀其餘證述內容均
    有前後不一，亦或與共同被告郭昭添供述內容矛盾扞格之處
    ，已如前述，且其99年11月22日在調查站及偵訊中所為證詞
    ，經衡諸當時製作筆錄之環境、訊( 詢) 問者所用手段、辯
    護人全程到場陪同等一切客觀情狀，均無何足以影響干擾證
    人即共同被告蔡居文自由陳述之因素存在，此部分亦經本判
    決於前開證據能力部分詳述明確；且由證人蔡居文於99年11
    月22日調查及訊問筆錄中僅指稱賄款係由被告郭昭添所交付
    ，完全未提及被告郭素桃一情觀之，涉若調查人員果有以不
    正方法取得證人蔡居文之證詞，當會要求其一併指控被告郭
    素桃同有行賄犯行，方能鞏固證明被告郭素桃涉案之有力證
    據，然該調查人員為證人蔡居文製作之筆錄卻完全未為如此
    記載，而僅記載被告郭昭添行賄之事實，顯見被告郭昭添交
    付賄款應確有其事，證人蔡居文始會為如此之供述，且證人
    蔡居文筆錄之製作亦係完全依其出於自由意志之陳述內容而
    為之，並無何誘導、脅迫之情，故而證人蔡居文於99年11月
    22日所述證言之憑信性皆已獲得保障，本院自得將其憑為本
    案認定事實之依據，進而依論理及經驗法則予以認事用法，
    是辯護人仍以前詞置辯，容有未洽；且按，被告蔡居文既供
    稱：伊與郭昭添的感情很好，都尊稱郭昭添「 大仔」(見警
    卷第10頁) ，且郭素桃為伊處理伊兒子無照騎機車的事情，
    對伊有恩(見警卷第9頁，選偵一卷第43頁，本院選訴卷第20
    頁) 等語，此亦為被告郭昭添所不爭執，且被告郭昭添亦坦
    承伊有幫忙蔡居文處理他兒子的事情，另外蔡居文朋友有事
    情及蔡居文居住地方的事務，也都會請伊協助服務，所以蔡
    居文有欠伊人情等語(見選偵二卷第74頁)，足認被告郭昭添
    與蔡居文 2人交情匪淺，平時往來密切，具有相當程度之利
    害關係，從而被告蔡居文基於情誼及道義，刻意迴護被告郭
    昭添而為虛偽不實之陳述，非無可能，是難僅憑其有多次有
    利被告郭昭添之證述，即遽謂證人蔡居文對被告郭昭添所為
    不利證詞難以採信；且按，本次高雄縣市合併後第一屆市議
    員選舉，候選人至少應獲得12,000  票之票數才可當選，而
    被告郭素桃所獲得之票數為 9千多票等情，業據被告郭素桃
    供陳在卷(見本院選訴卷第216頁) ，是依被告郭素桃之得票
    數可推定其並非穩定當選之人，故就不足之票數予以買票爭
    取票源，亦非毫無可能，被告郭昭添雖辯稱其服務處沒有買
    票，郭素桃之形象還不錯云云，尚非可採。
  7.查證人鄭明慶於偵查中明確具結證稱被告蔡居文及郭昭添有
    要求其對選民投票行賄( 見選偵一卷第7 至8 頁) ，經與其
    在調查站所作之筆錄所稱「蔡居文要伊幫他處理一下郭素桃
    部分」對照，其所謂「處理一下」當與其偵查中證稱「投票
    行賄」同指一事，且若括弧內所載之文字並非其真意，其亦
    可在製作筆錄當時或完成筆錄簽名之前表示異議，然其未曾
    為任何表示，顯見括弧內之文字亦係證人鄭明慶之真意，故
    辯護意旨稱用括弧來處理語意問題，容有疑問等語，即無可
    採。
  (七)綜上，被告郭昭添所辯各節，顯屬卸責之詞，無足採信，本
    案事證明確，被告郭昭添、蔡居文、侯麗華3 人犯行洵堪認
    定，應予依法論科。
二、論罪科刑部分：
  (一)按投票行賄罪之處罰分別規定於刑法第 144條及公職人員選
    舉罷免法第99條第1項，而公職人員選舉罷免法第99條第1項
    為刑法第 144條之特別法，依特別法優於普通法之規定，應
    優先適用公職人員選舉罷免法；又按對有投票權人交付賄賂
    或不正利益罪，不以收受賄賂或其他不正利益者確已承諾，
    或進而為一定投票權之行使或不行使為必要，僅須行賄者已
    實行交付賄賂或其他不正利益之行為，且收受者對其交付之
    目的已然認識，具有受賄意思並已收受時，即足成立( 最高
    法院96年度台上字第1133號判決要旨參照) 。核被告郭昭添
    、蔡居文、侯麗華交付賄款予附表一編號1 至10有投票權之
    人，約其支持市議員候選人郭素桃之行為，均係犯公職人員
    選舉罷免法第99條第1 項之交付賄賂罪，其等3 人就上開犯
    行，有犯意聯絡及行為分擔，應論以共同正犯。被告3 人雖
    向多數具有選舉權之人交付財物而約其選舉權為一定之行使
    ，惟賄選行為，乃行為人基於足以讓候選人當選票數之賄選
    目的，反覆向多數人交付賄賂或其他不正利益，約定不行使
    投票權或為一定行使；是對有投票權人交付賄賂或其他不正
    利益之犯行，於構成要件類型上，本質上已具備反覆、延續
    之行為特徵，其持續多次對有投票權人交付賄賂或其他不正
    利益即為此類犯罪之典型或常態，於刑法評價上自應僅成立
    集合犯一罪（最高法院96年度台上字第1133號、96年度台上
    字第3064號判決意旨參照），是被告3 人向附表一所示有投
    票權之多數人交付賄賂行為，於刑法評價上應僅成立集合犯
    一罪。另被告侯麗華雖依其個人之支持傾向，於行賄時順便
    向附表一編號5 、6 、7 、9 之受賄選民要求投票支持高雄
    市鳳山區中榮里里長候選人郭政吉，惟該部分僅係被告侯麗
    華個人要求選民支持里長候選人郭政吉，與其所交付之賄款
    無何關聯性，亦無任何對價關係，自不構成犯罪，且此部分
    未據檢察官起訴，本院當無需審究，併此說明。另查，被告
    侯麗華就其所犯公職人員選舉罷免法第 99條第1項之對於有
    投票權之人交付賄賂罪部分，已於調查、偵查及本院審理中
    自白不諱(見警卷第1至6頁，選偵一卷第 31至33頁，本院選
    訴卷第75至76頁) ，被告蔡居文雖未始終坦白交代收受賄選
    資金之來源，惟其就本身對於有投票權之人交付賄賂並約其
    為一定投票權行使之犯罪構成要件事實，業已於調查、偵查
    及本院審理中坦承不諱，堪認符合自白之要件，均應依公職
    人員選舉罷免法第99條第5項前段規定減輕其刑。
  (二)爰審酌被告郭昭添、蔡居文、侯麗華3 人漠視政府掃蕩賄選
    、澄清選風之政策，猶對有投票權人交付賄賂而約以投票權
    為一定行使，嚴重破壞選舉之公正、公平及純潔性，所為實
    不可取，且被告郭昭添既身為候選人郭素桃之丈夫及其競選
    總部之主要負責事務者，竟猶不知潔身自持，恣意向有選舉
    權人買票行賄，使選舉之公正性蕩然無存，實應給予相當程
    度之非難與制裁；又念及被告蔡居文、侯麗華皆已坦承犯行
    ，犯後態度尚佳，另衡酌被告郭昭添、蔡居文、侯麗華3 人
    於本案中所參與分擔之工作及涉入程度等情，兼衡被告郭昭
    添學歷為工專畢業、從事空調工程之職業、收入約數十萬元
    ，被告蔡居文學歷國中肄業、職業為油漆工、月收入約4 萬
    元，被告侯麗華學歷為國小肄業、目前無業等一切情狀( 見
    本院卷第221至223頁) ，分別量處如主文所示之刑，以示懲
    儆。
  (三)又查被告侯麗華前未曾因故意犯罪而受有期徒刑以上刑之宣
    告，有臺灣高等法院被告前案紀錄表 1份在卷可考，其因工
    作調動事宜，曾拜託郭素桃為其說情，為償還郭素桃人情，
    乃硬著頭皮為郭素桃買票(見本院選訴卷第200頁) ，而一時
    失慮致罹刑典，惟已坦承犯錯，有所悔悟，堪認經此偵審程
    序之教訓，已知所警惕，信無再犯之虞，本院審酌上情，認
    前揭就被告侯麗華所宣告之刑以暫不執行為適當，爰併予宣
    告緩刑 2年，以啟自新；至被告蔡居文雖亦坦認犯罪，然就
    行賄資金來源等重要事項，始終言詞反覆，且交代不清，難
    認其業已完全坦認犯錯，而有悛悔自新之意，爰不併予宣告
    緩刑，附此敘明。
  (四)另查，被告3 人所犯之罪，為公職人員選舉罷免法第五章所
    及刑法分則第六章所定之罪，其等既經宣告有期徒刑之刑，
    應依公職人員選舉罷免法第113 條第3 項及刑法第37條第2
    項之規定，對其等3 人分別宣告如主文各所示之褫奪公權。
    末按公職人員選舉罷免法第99條第3 項固規定：「預備或用
    以行求期約或交付之賄賂，不問屬於犯人與否，沒收之」，
    惟如其賄賂已交付予有投票權之人收受，因收受者係犯刑法
    第143 條第1 項之投票受賄罪，其收受之賄賂應依同法條第
    2 項之規定沒收之，如全部或一部不能沒收時，追徵其價額
    ，故犯投票行賄罪者，其已交付之賄賂，自應依刑法第 143
    條第2 項之規定，於其對向共犯所犯投票受賄罪之從刑宣告
    追徵、沒收，不得再依上開規定沒收，其對向共犯所犯刑法
    第143 條第1 項之投票受賄罪，倘經檢察官依刑事訴訟法第
    253 條規定，為職權不起訴處分，或依同法第253 條之1 規
    定，為緩起訴處分，上揭已交付予對向共犯之賄賂，亦應由
    檢察官依同法第259 條之1 規定，聲請法院對該對向共犯宣
    告沒收，仍不得依公職人員選舉罷免法第99條第3 項規定，
    對犯投票行賄罪或預備犯投票行賄罪之被告宣告沒收（最高
    法院95年度台上字第2407號判決要旨參照，其中現行公職人
    員選舉罷免法第99條第3 項原條號為第90條之1 第3 項）。
    準此，被告3 人已交付予投票權人之現金，不論扣案與否，
    均毋庸在被告3 人所犯公職人員選舉罷免法第99條第1 項之
    交付賄賂罪項下，宣告沒收；證人即附表一編號10之受賄者
    施新登雖證稱伊將被告侯麗華交給伊之現金500 元丟出去給
    被告侯麗華，然後就把門關上了，但伊不知道被告侯麗華有
    沒有把錢撿回去等語( 見警卷第 75至79頁，選他一卷第129
    至130 頁) ，而被告侯麗華於本院審理中供稱：伊不記得施
    新登有沒有收錢，伊只是把錢放在茶几上，就走出去，也不
    敢回頭看怎麼回事就走了等語( 見本院選訴卷第197 頁) ，
    足認被告侯麗華業已將該500 元款項交付給施新登，且無積
    極證據證明施新登有將該款項退還交給被告侯麗華，故就此
    部分款項，亦無庸宣告沒收，附此敘明；又被告蔡居文及侯
    麗華分別陳稱其所交付及收受之款項為現金25,000元，然被
    告侯麗華稱其僅發出14,000元賄款，其餘11,000元現金已花
    掉了等語( 見本院選訴卷第198 頁) ，故就尚未發出之餘款
    11,000元，仍應依共同正犯責任共同原則及前揭公職人員選
    舉罷免法第99條第3 項規定，在被告郭昭添、蔡居文、侯麗
    華3人所涉交付賄賂罪刑項下宣告沒收；至扣案之計算17、1
    9號樓層票數雜記紙3張，係被告侯麗華所有，用以記載替市
    議員候選人郭素桃向高雄市鳳山區○○○路581巷17、19 號
    樓層住戶買票之票數及金額之物(見警卷第2頁及本院選訴卷
    第198頁)，爰本於共同正犯責任共同原則，依刑法第38條第
    1項第2款規定，在被告郭昭添、蔡居文、侯麗華罪刑項下宣
    告沒收；末查扣案之名冊8本、記事本1本、存摺 3本、錄音
    帶1捲及在高雄市鳳山區○○○路180號處所扣得之現金10萬
    元等物，無何證據證明與本件犯罪事實有直接關連，爰均不
    予宣告沒收之，併此指明。
三、無罪部分：
  (一)公訴意旨另以：被告郭素桃係參選99年度高雄縣市合併後第
    一屆鳳山區市議員選舉之侯選人，其竟與被告郭昭添、蔡居
    文、侯麗華等人共同基於向有投票權人交付賄賂而約其投票
    權為一定行使之犯意聯絡，先由被告郭昭添於99年10月底某
    日，以電話邀約蔡居文，約妥當日晚間晚飯後某時許，在高
    雄市鳳山區○○○路與該路579 巷口附近路邊，將新臺幣(
    下同) 現金25,000元（均為仟元鈔票）交付給被告蔡居文，
    責由被告蔡居文向於合併後高雄市市議員選舉中具有投票權
    之人，以每票500 元乘以各戶籍之總投票人口數之數額交付
    賄選金錢，並約渠等於投票日時投票支持具有市議員候選人
    資格之被告郭素桃。被告蔡居文收取上開現金後，旋即於99
    年10月底某日，在其位於高雄市鳳山區○○○路579 巷15之
    1 號7 樓住處內，將該25 ,000 元現金交予被告侯麗華，再
    由被告侯麗華於附表一編號1至10所示時、地，依每票500元
    乘以各戶籍之總投票人口數，各交付附表一編號 1至10之金
    額予有投票權之人，並約其於99年11月27日投票支持高雄市
    (縣市合併後)鳳山區市議員候選人被告郭素桃，被告侯麗華
    並依自己個人支持傾向，另藉機要求附表編號5、6、7、9所
    載受賄選民於上述投票日一併投票支持高雄市（縣市合併後
    ）鳳山區中榮里里長候選人郭政吉，因認被告郭素桃係犯公
    職人員選舉罷免法第99條第1項投票行賄罪嫌等語。
  (二)按檢察官就被告犯罪事實，應負舉證責任，並指出證明之方
    法；又犯罪事實應依證據認定之，無證據不得認定犯罪事實
    ；不能證明被告犯罪者，應諭知無罪之判決，刑事訴訟法第
    161 條第1 項、第154 條第2 項、第301 條第1 項分別定有
    明文。再按認定不利於被告之證據須依積極證據，苟積極證
    據不足為不利於被告事實之認定，即應為有利被告之認定，
    更不必有何有利之證據；又犯罪事實之認定，應憑證據，如
    無相當之證據，或證據不足以證明，自不得以推測或擬制之
    方法，以為裁判之基礎。再者，依刑事訴訟法第161條第1項
    規定，檢察官對於起訴之犯罪事實，仍應負提出證據及說服
    之實質舉證責任，尚其所提出之證據，不足為被告有罪之積
    極證明，或其指出證明之方法，無從說服法院以形成被告有
    罪之心證，基於無罪推定之原則，自應為被告無罪判決之諭
    知（最高法院30年上字第816號、40年台上字第86號、92 年
    台上字第128號判例可資參照）。
  (三)公訴意旨認被告郭素桃涉有上開罪嫌，無非係以臺灣高等法
    院高雄分院90年度上易字第1919號確定判決及本屆高雄市市
    議員選舉相關新聞剪報資料等，為其主要論據。訊據被告郭
    素桃堅決否認有何投票行賄犯行，辯稱：伊都在外面拜票、
    跑攤、參加活動，沒有過問競選總部的事務，伊也沒有叫被
    告郭昭添、蔡居文等人幫他買票等語。經查：
  1.證人即共同被告被告蔡居文於99年11月22日調查及偵訊中指
    稱25,000元現金乃被告郭昭添交付給伊，惟並未言及該現金
    係由被告郭素桃指示被告郭昭添交付，亦未曾提及被告郭素
    桃本人曾交付現金或與其有任何聯絡之事；此外，由證人即
    共同被告侯麗華之證詞，亦僅足以證明被告蔡居文確有拿現
    金25,000元給伊之事實，惟關於被告郭素桃與被告郭昭添、
    蔡居文等人就投票行賄犯行，具有犯意聯絡及行為分擔之事
    實，則均付諸闕如。
  2.檢察官雖提出臺灣高等法院高雄分院90年度上易字第682 號
    判決書1 份( 見選偵二卷第6 至8 頁) ，證明被告郭素桃與
    郭昭添2 人自當時選舉時，就一直採取2 人一同將金錢交付
    給樁腳，委由樁腳代為買票之模式從事競選活動之事，用以
    佐證被告郭素桃對於彼此之競選策略、買票模式等均非常熟
    悉，被告郭素桃稱其對於選務工作完全不知情云云顯不可採
    。然查，檢察官所舉出之上開案件與本案本屬不同案件，亦
    無何直接關聯，且上開案件事發時間早在87年間，與本案發
    生時間距離已有十數年之久，自難遽以該時隔已久且無直接
    關聯性之他案作為本案論罪之依據；再者，依據上開案件之
    判決書所載犯罪事實，至多亦僅足認定被告郭昭添與郭素桃
    2 人曾有共同恐嚇取財之犯行，然該判決書對於被告郭昭添
    、郭素桃 2人所交付之金錢性質，並未直接認定確屬於賄款
    性質，從而，檢察官依該判決書內容遽認被告郭素桃、郭昭
    添2人確有交付賄款買票行賄之行為，實有不當。
  3.檢察官雖又主張被告郭素桃自稱伊競選總部沒有請員工，只
    有伊自己和被告郭昭添、兩個兒子一起去拜票，其競選總部
    規模甚小，足見被告郭素桃辯稱伊不清楚選務工作云云，甚
    不合理。經查，被告郭素桃雖自稱其競選總部未請其他員工
    ，此情固足認定，然被告郭素桃並未陳稱其有過問競選經費
    、資金流向等選務工作，況且，競選期間候選人出外拜票、
    參予各項活動，選務工作則由競選總部之其他人員負責管理
    執行，尚且合乎常情，且行賄買票一事既屬非法行為，通常
    在越少人知情之情況下，越不容易遭查覺舉發，故為候選人
    行賄買票之人亦非絕對會將其買票之事告訴候選人，從而，
    自難僅憑競選總部規模之大小、人數之多寡等，遽以推斷候
    選人對於行賄之事必有所了解，檢察官舉出之該項事證，難
    以作為本院認定被告郭素桃犯罪之積極證據。
  (四)綜上所述，檢察官所舉前開證據，尚不足使本院達於通常一
    般之人均不致有所懷疑，而得確信被告郭素桃確有投票行賄
    之犯行，而形成有罪判決之確信，依罪疑唯輕及罪證有疑惟
    利被告之證據法則，即不得遽為不利被告之認定，而逕以該
    項罪名相繩。此外，本院復查無其他積極證據足認被告郭素
    桃有檢察官所指之上述犯行，揆諸首揭說明，自應為被告郭
    素桃無罪之諭知。
據上論斷，應依刑事訴訟法第299條第1項前段、第301條第1項，
公職人員選舉罷免法第99條第1項、第3項、第5項、第113條第3
項，刑法第11條、第28條、第37條第2項、第38條第1項第2款、
第74條第1項第1款，刑法施行法第1條之1，判決如主文。
本案經檢察官劉慕珊到庭執行職務。
中    華    民    國   100    年    4     月    29    日
                  刑事第十四庭審判長  法  官  陳銘珠
                                      法  官  李俊霖
                                      法  官  謝琬萍
以上正本證明與原本無異。
如不服本判決應於收受送達後10日內向本院提出上訴書狀，並應
敘述具體理由；如未敘述上訴理由者，應於上訴期間屆滿後20日
內向本院補提理由書（均須按他造當事人之人數附繕本）「切勿
逕送上級法院」。
中    華    民    國   100    年    4     月    29    日
                                      書記官 陳玉娥
附錄本案論罪科刑法條：
公職人員選舉罷免法第99條
對於有投票權之人，行求期約或交付賄賂或其他不正利益，而約
其不行使投票權或為一定之行使者，處 3 年以上 10 年以下有
期徒刑，得併科新臺幣1 百萬元以上 1 千萬元以下罰金。
預備犯前項之罪者，處 1 年以下有期徒刑。
預備或用以行求期約或交付之賄賂，不問屬於犯人與否，沒收之
。
犯第 1 項或第 2 項之罪，於犯罪後六個月內自首者，減輕或免
除其刑；因而查獲候選人為正犯或共犯者，免除其刑。
犯第 1 項或第 2 項之罪，在偵查中自白者，減輕其刑；因而查
獲候選人為正犯或共犯者，減輕或免除其刑。
附表一
┌─┬────┬────────┬───────┬────┐
│  │受賄選民│時間            │地點          │金額    │
├─┼────┼────────┼───────┼────┤
│1 │陳美月  │99年10月底某日  │陳美月住處    │1500元  │
│  │及其家屬│晚間8時許       │（高雄市鳳山區│(已扣案)│
│  │共3人   │                │中崙二路581 巷│        │
│  │        │                │17之1號5樓）  │        │
│  │        │                │              │        │
├─┼────┼────────┼───────┼────┤
│2 │李雪娥  │99年10月29日    │李雪娥住處    │1500元  │
│  │及其家屬│晚間11時許      │( 高雄市鳳山區│(未扣案 │
│  │共3人   │                │中崙二路581 巷│，證人李│
│  │        │                │17之1號3樓)   │雪娥稱已│
│  │        │                │              │花用完畢│
│  │        │                │              │)       │
├─┼────┼────────┼───────┼────┤
│3 │王陳秀雲│99年11月初某日  │王陳秀雲居所  │1500元  │
│  │之家屬共│上午10時許      │( 高雄市鳳山區│(已扣案)│
│  │3人     │                │中崙二路581 巷│        │
│  │        │                │17之1號7樓)   │        │
├─┼────┼────────┼───────┼────┤
│4 │呂淑珍  │99年11月初某日  │呂淑珍住處( 高│1000元  │
│  │及其家屬│下午4時許       │雄市鳳山區中崙│(已扣案)│
│  │共2人   │                │二路581 巷17號│        │
│  │        │                │3 樓) 公寓1 樓│        │
│  │        │                │電梯間        │        │
├─┼────┼────────┼───────┼────┤
│5 │王沛瑩  │99年10月底某日  │王沛瑩住處( 高│1000元  │
│  │及其家屬│上午10時許      │雄市鳳山區中崙│(未扣案)│
│  │共2人   │                │二路581 巷17之│        │
│  │        │                │1 號4 樓) 公寓│        │
│  │        │                │電梯內        │        │
├─┼────┼────────┼───────┼────┤
│6 │鐘郭麗珠│99年10月間( 起訴│鐘郭麗珠住處  │2000元  │
│  │及其家屬│書誤載為10月中旬│( 高雄市鳳山區│(已扣案)│
│  │共4人   │)某日晚間       │中崙二路581 巷│        │
│  │        │                │17號7樓)      │        │
├─┼────┼────────┼───────┼────┤
│7 │張吉川  │99年10月底某日晚│張吉川住處    │1000元  │
│  │及其家屬│間7 時許( 證人張│( 高雄市鳳山區│(未扣案)│
│  │共2人   │吉川雖證稱於10月│中崙二路581 巷│        │
│  │        │20幾日收到賄款，│19之1號7樓)   │        │
│  │        │惟此與被告蔡居文│              │        │
│  │        │、郭昭添99年10月│              │        │
│  │        │30日之通聯紀錄有│              │        │
│  │        │些許歧異，證人所│              │        │
│  │        │述時間可能因記憶│              │        │
│  │        │不清有誤，故起訴│              │        │
│  │        │書原記載99年10月│              │        │
│  │        │20幾日之時間應更│              │        │
│  │        │正為99年10月底某│              │        │
│  │        │日)             │              │        │
├─┼────┼────────┼───────┼────┤
│8 │張玉珍  │99年10月底某日  │張玉珍住處    │2000元  │
│  │及其家屬│晚間8時許       │( 高雄市鳳山區│(未扣案)│
│  │共4人   │                │中崙二路581 巷│        │
│  │        │                │19之1號5樓)   │        │
├─┼────┼────────┼───────┼────┤
│9 │葉素雲  │99年11月初某日  │葉素雲住處    │1000元  │
│  │及其家屬│晚間6時許       │( 高雄市鳳山區│(已扣案)│
│  │共2人   │                │中崙二路581 巷│        │
│  │        │                │17號5樓)      │        │
├─┼────┼────────┼───────┼────┤
│10│施新登  │99年10月底某日  │施新登住處    │500元(未│
│  │        │下午5時許       │( 高雄市鳳山區│扣案，起│
│  │        │                │中崙二路581 巷│訴書誤載│
│  │        │                │19之1號3樓)   │為1000元│
│  │        │                │              │)       │
└─┴────┴────────┴───────┴────┘